臺灣臺北地方法院刑事判決　　　　　　　 91年度自字第590號
　　自　訴　人　丁○○
　　被　　　告　乙○○
　　選任辯護人　林亦書律師
上列被告因詐欺案件，經自訴人提起自訴，本院判決如下：
    主  文
乙○○無罪。
    理  由
一、自訴意旨略以：被告丙○○（已經本院另為不受理判決確定
    ）、乙○○與自訴人丁○○於民國89年間，合夥投資有富國
    際實業股份有限公司（下簡稱有富公司，原設於臺北市○○○路○段245號8 樓，後於91年8 月間，遷移至臺北市○○○
    路○ 段7 號11樓），約定由被告丙○○任董事長。另被告乙○○早於89 年11 月20日購置新店市○○段第1009地號土地
    自用（下簡稱系爭土地，此土地原地號：新店市○○段外挖
    子35-45 ；另除此筆土易外，被告丙○○另分別以被告乙○○、丙○○及丙○○之子侯福義之名義購買新店市○○段第
    744 、764 、791 地號、大豐段第288 、289 地號、建國段
    第314 、318 、362 、375 、376 地號、福園段第73 7地號
    、順安段第343 、344 、346 地號、新莊市○○段第630 地
    號等16筆土地以為建地，但與被告乙○○無關），惟此土地
    使用分區屬住宅區○○設巷道，並非可得申請建照配套容積
    移轉轉用之公共設施用地，無法依據公共設施用地之優惠過
    戶，則無法與其餘之土地共同計算建蔽率等，土地屬毫無價
    值。竟基於詐欺之目的，先於89年8 月10日，向自訴人佯稱
    ：因乙○○個人資金不足，望能匯款新臺幣（下同）577 萬
    元以為資助等語，自訴人亦予允諾，依約匯款至被告乙○○
    之個人帳戶，後經自訴人丁○○之催促還款，被告丙○○始
    於91年5 月間與被告共同決議，向自訴人稱：乙○○無法償
    還前開577 萬元借款，故先以事前購買之上開土地清償，並
    以此土地逕行轉換為告訴人於有富公司之投資，配合充作新
    店建築案公共設施用地之一等語，並透過不知情之趙應康代
    書交付土地所有權狀以為取信，使自訴人陷於錯誤而應允免
    除清償債務，認相當於上開土地款項（相當於101 萬元，係
    以上開土地公告現值之百分之16計算）之範圍內已經清償借
    款，且已將該筆土地以自訴人股份轉投資至有富公司。經自
    訴人於91年6 月19日辦理移轉過戶、申請都市計畫使用分區
    證明書時，始察上情，因認被告乙○○涉與被告丙○○共犯
    刑法第339 條第1 項詐欺取財罪嫌等語。
二、按被告未經審判證明有罪確定前，推定其為無罪；犯罪事實
    應依證據認定之，無證據不得認定犯罪事實，刑事訴訟法第
    154 條定有明文。又不能證明被告犯行者，應諭知無罪之判
    決，刑事訴訟法第301 條第1 項亦有明文。復告（自）訴人
    指訴被告涉嫌犯罪之場合，縱令所訴情由依其所結合之旁證
    在情理上尚非絕非無可能，若在一般生活經驗上仍可另為其
    他有利被告之合理推斷，根據「罪證有疑、利於被告」之證
    據法則，即不得遽以片面之觀點，認為告（自）訴人之陳述
    或其所本旁證已適於為有罪判斷之依據。復查刑事訴訟法第
    161 條已於91年2 月8 日修正公布，修正後同條第1 項規定
    ：檢察官就被告犯罪事實，應負舉證責任，並指出證明之方
    法。因此，檢察官對於起訴之犯罪事實，應負提出證據及說
    服之實質舉證責任。倘其所提出之證據，不足為被告有罪之
    積極證明，或其闡明之證明方法，無從說服法官以形成被告
    有罪之心證，基於無罪推定之原則，自應為被告無罪判決之
    諭知。又檢察官之舉證責任亦為自訴人所準用，是自訴人自
    應亦負上開之舉證責任。
三、自訴人認被告乙○○涉犯詐欺取財罪嫌，無非係以下列為主
    要論據：
  (一)前開事實業據自訴人指訴歷歷：
  (二)本件匯款577 萬元，係與被告丙○○結算投資金額後，經被
    告乙○○指定匯入乙節，並經證人甲○○證述明確，並有91
    年5 月21日新店案證明書、91年7 月5 日與被告丙○○的承
    諾書、89年8 月18日丙○○投資項目及款項表（見本院卷第
    4 、3 、112 頁）在卷可稽；且89年8 月9 日證人甲○○筆
    記之自訴人記事簿上，亦載明「89年8 月10日」欄項內記載
    「帳戶：臺北銀行市府分行，000000000000號，戶名侯淑茹
    」等情（見本院卷第128 頁），可認被告乙○○確實來電告
    知匯款帳戶；再證人洪村騫於華南商業銀行帳號：00000000
    0000帳戶內，亦於89年8 月11日取得被告丙○○匯款進入57
    0 萬元以為投資款，此有該帳戶89年8 月1 日至18日之存款
    往來明細在卷可查，更可佐自訴人匯款進入被告乙○○之指
    定帳戶後，被告丙○○隨即得於翌日轉入投資帳戶以為投資
    之用，故自訴人確實已經匯款進入被告乙○○提供之帳戶內
    ，顯見被告乙○○實有參與本件投資案件。
  (三)系爭土地係以公告現值百分之16之價格購入、登記於被告乙○○名下，而該筆土地原係欲與有富公司之新店其他土地建
    築案配合，依據臺北縣政府都市計畫土地使用分區管制要點
    第11點之規定，以無償捐贈臺北縣政府公共設施保留地之方
    式，以增加建築案中之興建樓地板面積等情，有自訴人自書
    之16筆土地清冊及成交價格表（見本院卷第100 頁）、新店
    市○○段0000-0000 號土地登記謄本、臺北市新段地政事務
    所91年6 月26日謄本核發系統電腦列印表、91年6 月6 日收
    據（見本院卷第33頁）。惟經查證後，該筆土地竟為私人巷
    道通路之「住宅區」，無法配合該管制要點捐贈增加樓地板
    面積計算，為無用之土地，此有臺北縣新店市公所91年6 月
    19日91北縣公證字第72458 號簡便行文表、臺北縣政府稅捐
    稽徵處90年3 月1 日90北稅新創2 字第6796號函附卷可參。
    故被告乙○○早知此種情形，竟仍以「公共設施保留地」為
    由，換取投資金額計算，係屬詐騙無疑。
四、訊據被告乙○○均矢口否認有何詐欺之犯行，辯以：並未參
    與、或知悉、或與丙○○有任何投資，伊與伊妻侯淑茹之帳
    戶於自訴人所指期間也無款項進入，對此事毫不知情等語。
    經查：
  (一)自訴人雖指稱：本件與丙○○結算後應另為匯款充為投資之
    款項，係被告乙○○指定匯入乙○○本人或其妻之帳戶，然
    現以無法提出任何匯款之存單、以何帳戶提款匯出業已不復
    記憶云云，並以證人甲○○證述、89年8 月9 日證人甲○○
    筆記之自訴人記事簿為認，是自訴人有無匯出該等款項已無
    可認定。惟此情已經證人丙○○於審理時證述：並無任何款
    項透過被告乙○○，係自訴人親自交付，被告乙○○亦未在
    場等語明確（見本院卷第154 頁正、反面）；且無論被告乙○○於臺北銀行雙園分行000000000000帳戶自89年7 月3 日
    起至89年12月30日、或被告之妻侯淑茹於臺北銀行市府分行
    000000000000帳戶自89年8 月1 日起至90年6 月11日，均無
    自訴人所指之「500 餘萬元之款項」存入、匯出，此有被告
    乙○○、其妻侯淑茹之前述帳戶存摺影本、帳戶往來明細在
    卷可查，姑不論自訴人有無匯出該等款項，均尚無證據顯示
    被告乙○○、或其妻侯淑茹之帳戶曾經收受該筆款項，而可
    認自訴人前開之投資與被告乙○○有何干涉，實難以此筆匯
    款認定被告乙○○曾經提供帳戶、或與被告丙○○有何「詐
    欺行為之分擔」。
  (二)系爭土地於89年11月間之土地使用分區為「住宅區」，為臺
    北縣政府核發67店建字第723 號建築執照（68使字第3159號
    使用執照）中之私設通路，非屬「公共設施用地」，無法依
    照臺北縣政府都市計畫（土地使用分區管制要點）第11點以
    自願無償捐贈公共設施用地，換取增加興建樓地板面積等情
    ，此有臺北縣新店市公所93年4 月23日北縣店工字第093001
    6234號函、臺北縣政府93年5 月11日北府工建字第09303590
    36號函、臺北縣新店市公所91年6 月19日91北縣公證字第72
    458 號簡便行文表、臺北縣政府稅捐稽徵處90年3 月1 日90
    北稅新創2 字第6796號函附卷可參，是系爭土地固屬「非公
    共設施用地」。惟臺北縣新店市公所於89年9 月29日、89年
    10月26日卻曾發文證明：系爭土地之土地使用分區（或公共
    設施用地）名稱屬「道路用地」，為公共設施保留地，迄本
    院函詢後方證明屬「誤植」等情，亦經本院函詢屬實，有臺
    北縣新店市公所89年9 月29日89北縣店工證字第94150 號簡
    便行文表、臺北縣新店市公所89年10月16日89北縣店工字第
    39997 號函、臺北縣新店市公所94年5 月27日北縣店工字第
    0940018991號函在卷可稽；且證人丙○○亦結證稱：本件土
    地購入全係聽從自訴人所指示以他人名義購入，故隨便以乙○○之名義登記，而被告乙○○全然無涉、亦不知情等語（
    見本院卷第155 頁）；則被告丙○○因善意信任前開臺北縣
    新店市公所函文、簡便行文表所載，誤認系爭土地屬「道路
    用地」之公共設施保留地，亦難認其購入之初、移轉之時，
    有何「詐欺」之意、係屬「詐術」。
  (三)至自訴人所指：丙○○告知自訴人這次土地是公司購買，但
    有富公司於89年8 月4 日董事會中已經放棄該新店計畫，自
    不應以系爭土地扣抵云云，並舉89年8 月4 日第18次有富國
    際實業會議紀錄為佐。惟細查該次會議記錄，亦同時記載：
    「(五)新店（惠國段502 、506 等地號）所購之土地如需購買
    公設地作為容積移轉，由各股東依市價向公設地地主自行購
    買或找合建對象（公設地主）。」，是本件仍可以自行購買
    後做為容積移轉興建惠國段502 、506 地號土地。故自訴人
    認被告等明知已經放棄計畫云云，顯屬誤會。
  (四)另自訴人另案自訴被告丙○○詐欺、背信、偽造文書等案件
    （包含本件投資案之部分），均已經臺灣高等法院93年度上
    易字第1058號、93年度上訴字第1606號、93年度上訴字第16
    89號判決無罪確定，此有前開判決書、臺灣高等法院前案紀
    錄表在卷可稽。是既被告丙○○已無任何相關之「詐欺」犯
    行，則被告乙○○何來詐欺「犯意之聯絡、行為之分擔」共
    犯？且自訴人於本院調查時亦稱：被告丙○○將系爭土地交
    付時，係個人推測為被告丙○○、乙○○二人共同決定，故
    認定二人有共同使用詐術等語明確（見本院卷第27頁），是
    難僅以自訴人本人之「臆測」即認被告乙○○與被告丙○○
    有何詐欺之共謀。
五、綜上所述，被告乙○○並無自訴人所指之參與取得匯款，亦
    無惡意交付無用土地以為扣抵投資之行為，故無可認定有何
    「不法意圖」或有何「詐術施用」，再無與被告丙○○就投
    資有何「共謀」，被告顯與詐欺取財之構成要件不合。此外
    又查無其他積極證據，足認被告曾經涉入、或確有詐欺取財
    之情事，尚不能證明被告犯罪，依法即應為無罪之諭知。
據上論斷，應依刑事訴訟法第343 條、第301 條第1 項，判決如
主文。
中　　華　　民　　國　　94　　年　　6 　　月　　20　　日
                  刑事第六庭審判長法　官  余學淵
                                  法　官  曾正龍
                                  法　官  郭惠玲
如不服本判決，應於判決送達後10日內，向本院提出抗告狀。
上正本證明與原本無異。
                                  書記官  鄭雅文
中　　華　　民　　國　　94　　年　　6 　　月　　22　　日
